ACORDAO-COMPLETO-2470347

ACÓRDÃO 8231/2021 ATA 19/2021 - SEGUNDA CÂMARA

VISTOS, relatados e discutidos estes autos de tomada de contas especial instaurada pelo Fundo Nacional de Saúde (FNS) em desfavor de Jogerlane Marinho de Moura, além, originalmente, da Jogerlane M. de Moura - ME, diante das irregularidades na aplicação dos recursos federais repassados por meio do Sistema Único de Saúde (SUS) no âmbito do Programa Farmácia Popular do Brasil - Aqui Tem Farmácia Popular (PFPB) sob o valor histórico de R$ 91.076,83 durante o período de janeiro a outubro de 2015;
ACORDAM os Ministros do Tribunal de Contas da União, reunidos em Sessão da 2ª Câmara, ante as razões expostas pelo Relator, em:
9.1. receber o expediente acostado à Peça 58 por Jogerlane Marinho de Moura como mera petição, indeferindo-a, para lhe negar o eventual seguimento, diante da subjacente impossibilidade jurídica do pedido, sem prejuízo de classificar a aludida Peça 58 no sistema do TCU como a mera petição, e não como o suposto recurso, destacando nesse ponto, contudo, que a suposta cessão da empresa individual, com a cogitada transferência da responsabilidade pelo dano ao erário, não seria juridicamente possível, até porque a empresa individual estaria intrinsicamente vinculada à correspondente pessoa natural, não podendo o estranho contrato apresentado à Peça 44 (p 4-9) contar com a suposta validade ou eficácia jurídica para alterar a efetiva responsabilidade do empresário individual pelas irregularidades apuradas no presente processo;
9.2. rejeitar a correspondente defesa oferecida por Jogerlane Marinho de Moura;
9.3. julgar irregulares as contas de Jogerlane Marinho de Moura, nos termos dos arts. 1º, I, 16, III, "b" e "c", 19, caput, 23, III, da Lei n.º 8.443, de 1992, para condená-lo ao pagamento do correspondente débito, com a atualização monetária e os juros de mora calculados desde as datas informadas até o efetivo recolhimento, fixando-lhe o prazo de 15 (quinze) dias, contados da notificação, para que comprove perante o Tribunal, nos termos do art. 214, III, "a", do RITCU, o recolhimento da dívida em favor do Fundo Nacional de Saúde sob as seguintes condições:
	Data da Ocorrência
	Valor Original (em R$) 

	8/4/2015
	2.562,48

	8/4/2015
	23,10

	8/4/2015
	9,42

	5/5/2015
	6.225,97

	12/6/2015
	8.059,17

	12/6/2015
	42,00

	12/6/2015
	16,80

	7/7/2015
	11.355,32

	7/7/2015
	8,40

	5/8/2015
	9.346,07

	5/8/2015
	7,80

	5/8/2015
	22,50

	31/8/2015
	13.766,69

	14/10/2015
	8.932,80

	14/10/2015
	10,50

	14/10/2015
	22,80

	15/10/2015
	5.242,31

	15/10/2015
	12,13

	30/10/2015
	15.510,79

	30/10/2015
	7,02

	30/10/2015
	5,70

	18/12/2015
	9.887,06

 9.4. aplicar a multa prevista no art. 57 da Lei n.º 8.443, de 1992, em desfavor de Jogerlane Marinho de Moura sob o valor de R$ 30.000,00 (trinta mil reais) , fixando-lhe o prazo de 15 (quinze) dias, contados da notificação, para que comprove, perante o Tribunal, nos termos do art. 214, III, "a", do RITCU, o recolhimento da dívida em favor do Tesouro Nacional, na forma da legislação em vigor;
9.5. autorizar, caso requerido, nos termos do art. 26 da Lei nº 8.443, de 1992, e do art. 217 do RITCU, o parcelamento das dívidas fixadas por este Acórdão em até 36 (trinta e seis) parcelas mensais e sucessivas, com a devida atualização monetária e os correspondentes acréscimos legais, esclarecendo ao responsável que a falta de pagamento de qualquer parcela importará no vencimento antecipado do saldo devedor, nos termos do art. 217, § 2º, do RITCU, sem prejuízo das demais medidas legais;
9.6. autorizar, desde logo, a cobrança judicial das dívidas fixadas por este Acórdão, nos termos do art. 28, inciso II, da Lei nº 8.443, de 1992, com o eventual pedido cumulativo de condenação por improbidade administrativa, diante do não atendimento à notificação; informando nesse ponto que, como a malsinada irregularidade configuraria a eventual conduta dolosa do agente público credenciado no sentido de efetivamente facilitar, permitir ou concorrer para que pessoa física ou jurídica privada incorpore ou utilize rendas, verbas ou valores integrantes do acervo patrimonial da administração pública, sem a observância das formalidades legais ou regulamentares aplicáveis, resultando no eventual ilícito doloso de improbidade administrativa causador do aludido prejuízo ao erário, nos termos, por exemplo, do art. 10, I e II, da Lei n.º 8.429, de 1992, a eventual prescrição da ação de ressarcimento ao erário também não subsistiria, estando esse entendimento em plena consonância com a jurisprudência fixada pelo STF no bojo do RE 852.475-SP, com o trânsito em julgado a partir de 6/12/2019, diante da Tese de Repercussão Geral n.º 897; e
9.7. enviar a cópia do presente Acórdão, com o Relatório e o Voto, à Procuradoria da República no Piauí, nos termos do art. 16, § 3º, da Lei n.º 8.443, de 1992, para o ajuizamento das ações civis e penais cabíveis.

Tomada de Contas Especial instaurada diante das irregularidades na aplicação dos recursos federais repassados por meio do Sistema Único de Saúde (SUS) no âmbito do Programa Farmácia Popular do Brasil  Aqui Tem Farmácia Popular (PFPB) sob o valor original de R$ 91.076,83 no período de janeiro a outubro de 2015.

Segunda Câmara

Fundo Nacional de Saúde (FNS).

3. Responsável: Jogerlane Marinho de Moura (CPF XXX.074.443-XX).

13.1. Ministros presentes: Bruno Dantas (Presidente), Augusto Nardes e Aroldo Cedraz.
13.2. Ministro-Substituto convocado: André Luís de Carvalho (Relator).

ANDRÉ DE CARVALHO

Trata-se de tomada de contas especial instaurada pelo Fundo Nacional de Saúde (FNS) em desfavor de Jogerlane Marinho de Moura, além, originalmente, da Jogerlane M. de Moura - ME, diante das irregularidades na aplicação dos recursos federais repassados por meio do Sistema Único de Saúde (SUS) no âmbito do Programa Farmácia Popular do Brasil - Aqui Tem Farmácia Popular (PFPB) sob o valor histórico de R$ 91.076,83 durante o período de janeiro a outubro de 2015.
2.	Após a análise final do feito, o Auditor Federal Pedro Henrique Braz de Souza lançou o seu parecer conclusivo à Peça 63, com a anuência dos dirigentes da Secex-TCE (Peças 64 e 65) , nos seguintes termos:
	" (...) 2. O Programa Farmácia Popular do Brasil - PFPB foi criado pela Lei 10.858, de 13/4/2004, e regulamentado pelo Decreto 5.090, de 20/5/2004, com o objetivo de oferecer à população o acesso a medicamentos considerados essenciais, cumprindo, dessa forma, uma das principais diretrizes da Política Nacional de Assistência Farmacêutica.
	3. O PFPB inicialmente funcionava por meio de parceria com governos estaduais, prefeituras municipais e instituições públicas, para o atendimento de projetos de implantação e manutenção de unidades próprias, sob responsabilidade da Fundação Oswaldo Cruz (Fiocruz) . 
	4. Em 2006, por meio da Portaria n° 491, o Ministério da Saúde - MS expandiu o Programa para utilizar a rede já instalada do comércio varejista de produtos farmacêuticos, o qual recebeu o nome de 'Aqui Tem Farmácia Popular'.  
	5. As farmácias e drogarias privadas que aderem ao programa fornecem aos cidadãos, de forma gratuita, medicamentos para o tratamento de hipertensão, diabetes e asma. Além destes, são disponibilizados, com até 90% de desconto, medicamentos para rinite, dislipidemia, doença de Parkinson, osteoporose, glaucoma, anticoncepcionais e fraldas geriátricas. Para cada venda realizada, o MS reembolsa o comerciante de acordo com tabela de referência de preços de medicamentos elaborada e disponibilizada no seu sítio eletrônico: http://portalms.saude.gov.br/acoes-e-programas/farmacia-popular/legislacao.
	6. Em 2017, a Comissão Intergestores Tripartite (CIT) decidiu extinguir a rede própria do programa, passando o 'Aqui Tem Farmácia Popular' a ser o único meio de se obter medicamentos no âmbito do PFPB. 
	7. A adesão ao programa pelos estabelecimentos da rede privada de comércio farmacêutico faz-se pela entrega de determinados documentos ao Ministério da Saúde, que, após verificar a sua regularidade, autoriza a dispensação de medicamentos subsidiados pelo Programa, fornecendo um login e uma senha de acesso ao sistema eletrônico de autorizações.
	8. O cidadão que deseja adquirir medicamentos subsidiados pela União deve dirigir-se a uma farmácia ou drogaria credenciada, portando documento de identificação que contenha o CPF e receita médica. 
	9. Com a apresentação dos referidos documentos, o comerciante credenciado deve, no momento da transação, acessar o sistema eletrônico de autorização do Ministério da Saúde e inserir, dentre outros dados, o nome do paciente, o seu número de CPF, o nome do medicamento prescrito, a quantidade prescrita, o CRM do médico e a data de expedição da receita e o código de barras (EAN) do medicamento que será dispensado.
	10. Após a inserção dos referidos dados no sistema informatizado, este calcula automaticamente o valor que será pago pelo Fundo Nacional da Saúde e o valor remanescente, que, se existir, deverá ser pago pelo cliente, no momento da compra. O registro das informações acima indicadas no sistema eletrônico e a geração da Autorização para Dispensação do Medicamento - ADM bastam para que, no mês seguinte, os valores das vendas de medicamentos subsidiados pela União sejam depositados na conta da empresa conveniada.
	11.. A participação no Programa Farmácia Popular do Brasil - PFPB se dá por meio de adesão, de forma que as farmácias e drogarias que pretendem participar devem atender aos critérios previstos nas Portarias que o regulamentam. A participação não constitui uma obrigatoriedade aos estabelecimentos farmacêuticos, mas sim uma manifestação de vontade, com celebração de convênio entre o estabelecimento e o Ministério da Saúde. As normas instituidoras do PFPB são de consulta pública e devem ser cumpridas pelos estabelecimentos que desejem dele participar, devendo, inclusive, atestar estar cientes de todo o conteúdo e exigências previstas, mediante apresentação de requerimento e assinatura de termo de adesão. 
	12. Para atestar a veracidade e legalidade das dispensações realizadas, a portaria que rege o Programa estabelece a obrigatoriedade de armazenar e manter, por um prazo de 5 (cinco anos) , as notas fiscais de aquisição dos medicamentos e/ou correlatos do Programa junto aos fornecedores, os cupons fiscais de venda, os cupons vinculados assinados pelos clientes e as respectivas receitas médicas. O descumprimento de qualquer das regras dispostas na Portaria e seus Anexos pelas farmácias e drogarias caracteriza prática de irregularidade no âmbito do PFPB.
	Auditoria do Denasus e instauração da TCE
	13. A presente TCE originou-se de constatações do Departamento Nacional de Auditoria do SUS (Denasus) em auditoria realizada em maio de 2016 com a finalidade de avaliar a execução do Programa Farmácia Popular do Brasil junto à Farmácia Progresso - Jogerlane M. de Moura - ME, abrangendo o período de janeiro a outubro/2015, com foco no cumprimento das normas estabelecidas pela Portaria GM/MS nº 971/2012, vigente de 15/5/2012 a 27/1/2016, que dispõe sobre o Programa Farmácia Popular do Brasil.
	14. De acordo com o Relatório de Auditoria nº 16.346 do Denasus e seus anexos (peça 14) , foram constatadas irregularidades que representavam débito de R$ 91.076,83, em valores históricos. 
	15. Foram constatadas, no referido Relatório, as seguintes irregularidades:
	16. Irregularidade nas dispensações e/ou na documentação comprobatória de dispensações de medicamentos do Programa Farmácia Popular do Brasil, caracterizada por:
	a) registro de dispensação de medicamentos sem notas fiscais que comprovem a aquisição, contrariando o disposto nos arts. 23, 39 e 40 da Portaria GM/MS nº 971/2012, vigente de 15/5/2012 a 27/1/2016. Evidência: constatação 436892 (peça 14, p. 7-8) ;
	b) registro de dispensação de medicamentos em nome de pessoas falecidas, contrariando o disposto nos arts. 21 e 23 da Portaria GM/MS nº 971/2012, vigente de 15/5/2012 a 27/1/2016. Evidência: constatação 436902 (peça 14, p. 9-10) ;
	c) 	não apresentação de cópia do cupom fiscal, vinculado e/ou receitas médicas solicitados, contrariando o disposto nos arts. 21, 22, 23, 39 e 40 da Portaria GM/MS nº 971/2012, vigente de 15/5/2012 a 27/1/2016. Evidência: constatação 436907 (peça 14, p. 10-11) ;
	d) apresentação de cupom fiscal, vinculado e/ou receitas médicas com irregularidades, contrariando o disposto no art. 40 da Portaria GM/MS nº 971/2012, vigente de 15/5/2012 a 27/1/2016. Evidência: constatações 436973, 436981 e 436985 (peça 14, p. 11-15) .
	17. O detalhamento do débito realizado pelo Denasus consta da peça 14 (p. 17-25) .
	18. Diante das constatações, o Denasus deu oportunidade de defesa aos responsáveis, em obediência aos princípios constitucionais que asseguram o direito ao contraditório e à ampla defesa, como demonstra a notificação expedida em 17/6/2016 (Ofício 360/2016/SEAUD/NE/MS/CE, peça 10, p. 1-3) . Conforme o Relatório de Auditoria 16.346, de 27/01/2017, o responsável Jogerlane Marinho de Moura, após solicitar prorrogação de prazo (peça 8) , apresentou justificativas que não lograram afastar as irregularidades (peça 14, p. 16) .
	19. Superada a fase de defesa administrativa, foram emitidas notificações de cobrança pela Secretaria Executiva do FNS aos responsáveis, em ofícios emitidos em 18/1/2017 (peça 12) . Constam dos autos os avisos que comprovam o recebimento das comunicações (peça 1, p. 1-3) .
	20. Assim, o motivo que levou à instauração da presente Tomada de Contas Especial está materializado por prejuízo causado pelo empresário individual, Jogerlane Marinho de Moura, ao Programa Farmácia Popular do Brasil, no valor histórico de R$ 91.076,83, no período compreendido entre janeiro e outubro/2015, tendo em vista irregularidades que contrariaram as normas vigentes à época, em especial a Portaria GM/MS nº 971/2012, vigente de 15/5/2012 a 27/1/2016, frente às constatações apontadas no Relatório de Auditoria nº 16.346 do Denasus (peça 14) e consolidadas na Matriz de Responsabilização acostada pelo órgão instaurador (peça 19) .
	21. Com base no Relatório de Auditoria do Denasus e com fundamento na IN/TCU 71/2012, alterada pela IN/TCU 76/2016 e DN/TCU 155/2016, o Fundo Nacional de Saúde autorizou a instauração de Tomada de Contas Especial (peças 4 e 5) .
	22. O Relatório Completo do Tomador de Contas Especial 76/2018 (peça 20) registra a apuração dos fatos, a quantificação do dano, bem como a identificação dos responsáveis, nos termos do art. 2º da IN TCU 71/2012.
	23. Registra, ainda, que foi dada oportunidade de defesa aos responsáveis, conforme as notificações relacionadas no item 'V' do relatório do tomador, expedidas visando a regularização das contas e o ressarcimento do dano (peça 20, p. 7) . Conforme item 'VI' do mesmo relatório, os responsáveis solicitaram prorrogação de prazo, mas não apresentaram justificativas após a emissão do Relatório de Auditoria (peça 20, p. 7-8) .
	24. Com base nas informações do Relatório Completo do Tomador de Contas Especial 76/2018 (peça 20) , os débitos associados às irregularidades são aqueles constantes do Relatório de Auditoria nº 16.346 do Denasus e seus anexos (peça 14) .
	25. Por fim, o tomador de contas concluiu pela responsabilização do empresário individual Jogerlane Marinho de Moura, quantificando-se o débito no valor de R$ 118.155,71, atualizado em 29/5/2018 (demonstrativo de débito, peça 3) A inscrição em conta de responsabilidade, no SIAFI, foi efetuada mediante a Nota de Lançamento de Sistema 2018NS026716, de 29/5/2018 (peça 13) .
	26. Uma vez concluída a TCE no âmbito do Fundo Nacional de Saúde, foi remetida ao Ministério da Transparência e Controladoria-Geral da União, onde foi lavrado o Relatório de Auditoria nº 798/2019 do Controle Interno (peça 21) retratando as questões relatadas no Relatório de Tomada de Contas Especial.
	27. Diante disso, a Secretaria de Controle Interno certificou a irregularidade das contas (peça 22) , acompanhado do parecer do dirigente do órgão de controle interno (peça 23) , tendo o Ministro de Estado da Saúde, Sr. Luiz Henrique Mandetta, registrado o conhecimento das conclusões daquele órgão de controle interno (peça 24) . A responsabilização foi devidamente inscrita no Siafi (peça 9) .
	28. Autuada no TCU em 14/9/2019, foi realizada instrução preliminar com proposta de citação (peça 26) do empresário individual Jogerlane Marinho de Moura, proposta essa que obteve parecer favorável da Subunidade (peça 27) e da Unidade (peça 28) . 
	29. O responsável foi citado por meio dos ofícios 15228/2019, 8224/2020, 26864/2020, 26865/2020 e 26866/2020 (peça 30, 32, 35, 36, 37) , tendo tomado ciência no dia 24/6/2020, conforme atesta o aviso de recebimento constante da peça 38.
	30. No dia 18/8/2020, foi juntada procuração outorgando ao Sr. Antônio Candeira de Albuquerque, OAB/PI 2.171/90, poderes para representar o Sr. Jogerlane Marinho de Moura (peça 42) e receber comunicações. 
	31. No dia 8/7/2020, o Sr. Jogerlane Marinho de Moura solicitou o parcelamento de seu débito em 72 parcelas.
	32. No dia 19/8/2020, o Sr. Jogerlane Marinho de Moura apresentou alegações de defesa (peça 43) .
	33. No dia 9/10/2020 foi proposto autorizar, em caráter excepcional, o parcelamento do débito em 72 parcelas (peça 45) , proposta com a qual a unidade e o MPTCU manifestaram-se de acordo (peça 46 e 47) . 
	34. Dessa forma, por meio do Acórdão 12527/2020-TCU-Segunda Câmara (Relator Ministro-Substituto André Luís de Carvalho) , os Ministros do Tribunal de Contas da União acordaram, por unanimidade, com fundamento nos arts. 143, inciso V, alínea 'b', e 217 do Regimento Interno do TCU, em autorizar, excepcionalmente, o parcelamento da dívida a partir do eventual requerimento a ser formulado por Jogerlane Marinho de Moura, como microempresário individual e titular da Jogerlane M. de Moura - ME, em 72 (setenta e duas) parcelas mensais e consecutivas, com a atualização monetária, fixando o vencimento da primeira parcela em 15 (quinze) dias, a contar do recebimento da notificação, e o vencimento das demais parcelas a cada 30 (trinta) dias, na forma da legislação (peça 48) .
	35. No dia 29/1/2021, o Sr. Jogerlane Marinho de Moura apresentou recurso (peça 58) , alegando prescrição dos débitos anteriores a setembro de 2020 e imputando a responsabilidade pelas irregularidades ao Sr. Nilton Cesar Lira Barros.
	36. No dia 22/2/2021, a Secretaria de Recursos propôs a recepção da documentação apresentada à peça 58 como mera petição, visto que a peça em exame não se trataria de recurso de reconsideração nem de recurso de revisão, haja vista neste processo não ter sido proferida decisão definitiva, mediante a qual são julgadas as contas dos responsáveis (peça 59) .
	Análise dos pressupostos de procedibilidade da IN/TCU 71/2012
	Prejuízo ao Contraditório e Ampla Defesa
	37. Verifica-se que não há prejuízo ao contraditório e ampla defesa, uma vez que não houve o transcurso de mais de dez anos desde o fato gerador sem que tenha havido a notificação dos responsáveis pela autoridade administrativa federal competente (art. 6º, inciso II, c/c art. 19 da IN/TCU 71/2012, modificada pela IN/TCU 76/2016) , pois os recursos transferidos e as despesas impugnadas referem-se ao exercício de 2015, e os responsáveis foram notificados sobre as irregularidades pela autoridade administrativa competente conforme descrito no Relatório Completo do Tomador de Contas Especial 76/2018 (peça 20) .
	Valor de Constituição da TCE
	38. Verifica-se, também, que o valor atualizado do débito apurado (sem juros) em 1º/1/2017 é de R$ 100.200,05, portanto superior ao limite mínimo de R$ 100.000,00, na forma estabelecida conforme os arts. 6º, inciso I, e 19 da IN/TCU 71/2012, modificada pela IN/TCU 76/2016.
	Verificação da existência de outros débitos
	39. Em atenção ao comando contido no item 9.4 do Acórdão 1772/2017-TCU-Plenário, de relatoria do Exmo. Ministro-Substituto Augusto Sherman Cavalcanti, e em atendimento ao disposto no art. 6º, § 1º, da Instrução Normativa TCU 71/2012, informa-se que não foi constatada a existência de outros débitos imputáveis aos responsáveis arrolados nestes autos em demais processos em tramitação no Tribunal. 
	Exame técnico
	Esgotamento da via administrativa do Ministério da Saúde para ressarcimento do dano
	40. Preliminarmente, oportuno consignar que, nos termos do art. 23, § 1º, do Decreto 7.827/2012, que regulamenta a Lei Complementar 141/2012, e item 9.3.5.2 do Acórdão 1072/2017-TCU-Plenário (Relator Min. Bruno Dantas) , foram esgotadas, na via administrativa de controle interno do Ministério da Saúde, as medidas para ressarcimento do dano, conforme notificações aos responsáveis constantes das peças 10 e 12 e listadas no relatório do tomador de contas (peça 20, p. 7-8) .
	Caracterização das irregularidades geradoras do dano ao erário
	41. Extrai-se da situação sintetizada na seção 'histórico' desta instrução que o tomador de contas identificou como ilícito gerador do dano as seguintes irregularidades, o que teria ocasionado um prejuízo de R$ 91.076,83:
	41.1 Irregularidade nas dispensações e/ou na documentação comprobatória de dispensações de medicamentos do Programa Farmácia Popular do Brasil, caracterizada por:
	'a) Ocorrência 1: registro de dispensação de medicamentos sem notas fiscais que comprovem a aquisição;
	Dispositivos violados: arts. 23, 39 e 40 da Portaria GM/MS nº 971/2012, vigente de 15/5/2012 a 27/1/2016;
	Responsável: Jogerlane Marinho de Moura (CPF XXX.074.443-XX, CNPJ 05.995.960/0001-52) , na condição de empresário individual;
	Condutas: não apresentar notas fiscais que comprovem a compra e a existência em estoque dos medicamentos dispensados;
	Evidência: Constatação 436892 do Relatório de Auditoria nº 16.346 do Denasus (peça 14, p. 7-8) .
	b) Ocorrência 2: registro de dispensação de medicamentos em nome de pessoas falecidas;
	Dispositivos violados: arts. 21 e 23 da Portaria GM/MS nº 971/2012, vigente de 15/5/2012 a 27/1/2016;
	Responsável: Jogerlane Marinho de Moura (CPF XXX.074.443-XX, CNPJ 05.995.960/0001-52) , na condição de empresário individual;
	Condutas: realizar a dispensação de medicamentos em nome de pessoas falecidas;
	Evidência: Constatação 436902 do Relatório de Auditoria nº 16.346 do Denasus (peça 14, p. 17-25) .
	c) Ocorrência 3: 	não apresentação de cópia do cupom fiscal, vinculado e/ou receitas médicas solicitados;
	Dispositivos violados: arts. 21, 22, 23, 39 e 40 da Portaria GM/MS nº 971/2012, vigente de 15/5/2012 a 27/1/2016;
	Responsável: Jogerlane Marinho de Moura (CPF XXX.074.443-XX, CNPJ 05.995.960/0001-52) , na condição de empresário individual;
	Condutas: não apresentar as cópias do cupom fiscal, vinculado e/ou receitas médicas solicitados, os quais servem para atestar a legalidade das dispensações realizadas;
	Evidência: constatações 436973, 436981 e 436985 do Relatório de Auditoria nº 16.346 do Denasus (peça 14, p. 17-25) ;
	d) Ocorrência 4: 	apresentação de cupom fiscal, vinculado e/ou receitas médicas com irregularidades;
	Dispositivos violados: art. 40 da Portaria GM/MS nº 971/2012, vigente de 15/5/2012 a 27/1/2016;
	Responsável: Jogerlane Marinho de Moura (CPF XXX.074.443-XX, CNPJ 05.995.960/0001-52) , na condição de empresário individual;
	Condutas: apresentar cupom fiscal, vinculado e/ou receitas médicas com irregularidades e/ou realizar registro de dispensação de medicamentos de forma divergente ao constante desses documentos;
	Evidência: constatações 436973, 436981 e 436985 do Relatório de Auditoria nº 16.346 do Denasus (peça 14, p. 11-15) .'
	Observação sobre o débito atribuído a cada ocorrência pelo Denasus
	42. Ao realizar uma dispensação no âmbito do Programa Farmácia Popular do Brasil, o estabelecimento insere todos os dados requeridos no sistema informatizado e recebe a autorização para dispensação do medicamento, bem como o valor que será subsidiado pelo Fundo Nacional da Saúde - FNS e o valor remanescente que, se existir, deverá ser pago pelo cliente. Com a conclusão da operação, mês seguinte a empresa recebe automaticamente em sua conta bancária o valor referente à parte subsidiada pelo FNS. 
	43. Para ter direito ao reembolso, no entanto, a operação deve seguir os critérios estabelecidos na Portaria que rege o Programa, sob pena de ter que devolver os valores recebidos. Para atestar a legalidade da dispensação é preciso que o estabelecimento guarde e apresente, quando solicitado, as notas fiscais de aquisição dos medicamentos e/ou correlatos junto aos fornecedores, os cupons fiscais de venda, os cupons vinculados assinados pelos beneficiários e as receitas médicas. A ausência ou irregularidade nesses documentos invalida a dispensação e gera a obrigação de o estabelecimento devolver os valores recebidos.
	44. O Departamento Nacional de Auditoria do SUS - Denasus, quanto realiza auditoria no estabelecimento participante do PFPB, estabelece a ordem em que os documentos serão analisados, normalmente conferindo, no que tange às dispensações realizadas, primeiro as notas fiscais de aquisição dos medicamentos junto aos fornecedores. Ao verificar, para uma dispensação, a ausência ou alguma irregularidade na nota fiscal, tal como o código de barras do medicamento adquirido ser diferente do código do dispensado, a operação é considerada irregular e o valor recebido deverá ser devolvido ao Fundo Nacional de Saúde. Dessa forma, no relatório de auditoria é atribuído o valor referente a essa irregularidade.
	45. Em seguida, é verificado o cupom fiscal da venda e, novamente, caso não exista ou contenha alguma irregularidade, a dispensação é considerada irregular e o valor recebido deve ser devolvido ao FNS. Caso essa dispensação já tenha sido considerada irregular pela ausência ou irregularidade na nota fiscal de aquisição, ela é excluída do cômputo para não incorrer em duplicidade.
	46. É possível observar, dessa forma, que nos relatórios de auditoria do Denasus, a maior parte do débito é atribuído à irregularidade de 'não apresentação das notas fiscais de aquisição dos medicamentos e/ou correlatos junto aos fornecedores', o que gera distorção na análise das demais irregularidades, gerando a falsa impressão de que a maior parte das irregularidades ocorridas no âmbito do Programa Farmácia Popular do Brasil ocorre somente em virtude da ausência de comprovação da aquisição dos medicamentos dispensados, já que o débito atribuído às demais geralmente é baixo.
	47. Pelo acima exposto, na presente instrução, tais irregularidades são chamadas de ocorrências e estão contidas em um único conjunto, denominado 'Irregularidade nas dispensações e/ou na documentação comprobatória de dispensações de medicamentos do Programa Farmácia Popular do Brasil', sendo o débito a ele atribuído.
	Responsabilização da Pessoa Física dos Empresários Individuais
	48. Devido ao caráter convenial conferido à relação entre o poder público e o particular no âmbito do Programa Farmácia Popular do Brasil, conforme claramente explicitado nas Portarias que o regem, a jurisprudência do TCU tem se solidificado no sentido de que sejam responsabilizados, além da pessoa jurídica, também seus administradores, pessoalmente, a comprovar a regular aplicação dos recursos públicos desse programa submetidos às suas decisões. Nesse diapasão, acerca das irregularidades constatadas na execução do PFPB, julgados recentes do TCU, a exemplo dos Acórdãos 3.796/2020-TCU-Primeira Câmara (Relator Ministro Vital do Rêgo) , 2.395/2020-TCU-Primeira Câmara (Relator Ministro-Substituto Weder de Oliveira) , e 2.386/2020-TCU-Primeira Câmara (Relator Ministro Augusto Sherman) , têm responsabilizado a pessoa jurídica da farmácia/drogaria credenciada em solidariedade com a pessoa física dos seus administradores, não pelo instituto da desconsideração da personalidade jurídica, mas pela obrigação de prestar contas decorrente da natureza convenial da relação jurídica estabelecida. 
	49. Sobre o assunto é claro o voto condutor do Acórdão 5259/2018-TCU-Primeira Câmara, (Relator Ministro Vital do Rêgo) :
	'Com relação à matéria de fato, como bem ressaltou o MPTCU, a norma que instituiu o PFPB (art. 2º, inciso II, da Portaria 184/2011, sucedido pelo art. 2º, inciso II, Portaria 111/2016) atribuiu ao programa, expressamente, a natureza de convênio, por meio do qual é outorgado ao particular (farmácia ou drogaria integrante da rede privada) a gestão de recursos públicos. Assim, ao assumir voluntariamente o múnus público de gestão de recursos do PFPB, o particular se submete à obrigação de prestar contas, conforme disposto no artigo 70, parágrafo único, da Constituição, e, eventual responsabilização em caso mau uso dos recursos geridos, consoante dispõe o artigo 71, inciso II, da CF/1988.
	Nesse contexto, compartilho o entendimento do MPTCU, no sentido de que, ao se considerar a gestão de recursos públicos no âmbito de uma pessoa jurídica de direito privado, as decisões das pessoas naturais administradoras dessa pessoa jurídica determinam a destinação a ser dada àqueles recursos públicos. Isso faz com que, além da pessoa jurídica, também seus administradores sejam obrigados, pessoalmente, a comprovar a regular aplicação dos recursos públicos submetidos às suas decisões, a exemplo do que deliberou esta Corte no Acórdão 8969/2016-TCU-Segunda Câmara (Relator Ministro Raimundo Carreiro) .'
	50. Nos casos em que o estabelecimento comercial farmacêutico possui a natureza jurídica de empresa individual, o art. 2º do Decreto-Lei 1.706, de 23 de outubro de 1979 esclarece que as empresas individuais se equiparam a pessoa jurídica apenas para fins fiscais. Dessa forma, por não ser efetivamente uma pessoa jurídica, responde apenas a pessoa física do empresário individual.
	51. Nesse sentido se manifestou o Ministro Vital do Rego no voto condutor do Acórdão 4508/2020-TCU-Primeira Câmara:
	'19. Não há dúvidas, na jurisprudência desta Corte de Contas, que a empresa individual não tem personalidade diversa e separada do titular, constituindo-se como única pessoa com único patrimônio, tanto assim que é desnecessária a desconsideração da personalidade jurídica para a condenação de responsável empresário individual. Nesse sentido, os Acórdão 2386/2020-TCU-Primeira Câmara (relator Min. Augusto Sherman) , 4.476/2019-TCU-2ª Câmara (Min. Subst. Marcos Bemquerer) , 8.698/2019-TCU-2ª Câmara (relator Min. Aroldo Cedraz) , 3.201/2018-TCU-2ª Câmara (relator Min. Aroldo Cedraz) , 10.922/2016-TCU-2ª Câmara (Min. Subst. André de Carvalho) , 4.784/2014-TCU1ª Câmara (Min. Benjamin Zymler) e 2.737/2013-TCU-Plenário (Rel. Min. José Jorge) , 1.563/2012TCU-Plenário (Min. Subst. Marcos Bemquerer) , dentre outros.' 
	52. Esse mesmo entendimento é espelhado na doutrina e jurisprudência pátrias, onde o empresário individual, conquanto esteja inscrito no Cadastro Nacional de Pessoas Jurídicas, não é considerado pessoa jurídica, pois equivale a um comerciante exercendo atos de comércio individualmente. Nesse decisum, ao acatar sugestão do representante do Ministério Público, o relator, ao tempo que destacou que o responsável é a pessoa física, adotou posicionamento no sentido de que todas as referências ao empresário individual no processo trarão o seu CPF e o seu CNPJ.
	53. O caso concreto tratado nesta TCE envolve empresário individual Sr. Jogerlane Marinho de Moura.
	54. Considerando os ilícitos acima identificados, a imputação de responsabilidade atende aos pressupostos estabelecidos na jurisprudência desta Corte de Contas. Com efeito, há elementos para individualizar as condutas, o nexo de causalidade entre estas e as irregularidades geradoras do dano e está caracterizada a atuação, no mínimo culposa, dos responsáveis, conforme resumido na matriz de responsabilização anexa a esta instrução e demonstrado na descrição das ocorrências listadas no tópico retro 'Caracterização das Irregularidades Geradoras do Dano ao Erário'.
	55. Encontram-se, dessa forma, elementos probatórios nos autos que autorizam a responsabilização do empresário individual Sr. Jogerlane Marinho de Moura.
	56. Na seara do Direito Financeiro, é cediço que cabe ao responsável (neste caso, o empresário individual) demonstrar, por meio da documentação exigida nos normativos do PFPB, a boa e regular aplicação dos recursos públicos federais geridos no âmbito do referido programa, ainda que tais recursos financeiros lhes tenham sido repassados posteriormente à dispensação dos medicamentos, pois fora feito com base nas informações prestadas pelo estabelecimento comercial farmacêutico à luz das exigências previamente estabelecidas e aceitas pelo ente privado. 
	57. Cabia à pessoa aqui responsabilizada comprovar, por meio de documentos hábeis (notas fiscais de entrada, receitas médicas, cupons vinculados, cupons fiscais etc.) , que as dispensações de medicamentos respeitassem os normativos do programa.
	Citações
	58. Em cumprimento ao Despacho do Secretário da Secex-TCE (peça 28) , foi promovida a citação do responsável por meio dos ofícios 15228/2019, 8224/2020, 26864/2020, 26865/2020 e 26866/2020 (peça 30, 32, 35, 36, 37) , tendo tomado ciência no dia 24/6/2020, conforme atesta o aviso de recebimento constante da peça 38.
	Alegações de defesa
	59. No documento constante da peça 43 e 58, o responsável apresentou as seguintes alegações/informações:
	Primeira alegação: prescrição
	60. Alega que a prescrição do débito se daria após o decurso de cinco anos, contados da ocorrência do fato gerador, com base no artigo 206, § 5º, I, do cc/2002, e não em dez anos conforme afirmado pelo TCU no Ofício 26866/2020-TCU/Seproc, estando, dessa forma, prescritos os débitos referentes aos fatos geradores ocorridos entre 8/4/2015 e 5/08/2015.
	Análise
	61. Não assiste razão ao defendente. Conforme Acórdão 374/2017-TCU-Plenário (Relator Ministro Bruno Dantas) , o instituto da prescrição nos processos do TCU obedece ao art. 37, § 5º, da Constituição Federal, no que tange ao ressarcimento do prejuízo, e ao art. 205 da Lei 10.406/2002 (Código Civil) , no que se refere à pretensão punitiva. Assim, quanto ao débito, ainda prevalece no TCU o entendimento de que a ação é imprescritível, e quanto à aplicação de sanções, ela prescreve em dez anos a contar da data de ocorrência das irregularidades. Esse entendimento encontra amparo na Súmula TCU 282, a qual diz que 'as ações de ressarcimento movidas pelo Estado contra os agentes causadores de danos ao erário são imprescritíveis'.
	62. Cabe destacar, no entanto, que o Supremo Tribunal Federal - STF, no Recurso Extraordinário - RE 636.886, fixou a tese, com repercussão geral reconhecida, de que 'é prescritível a pretensão de ressarcimento ao erário fundada em decisão de Tribunal de Contas' (Tema 899) . Em que pese o questionamento acerca da abrangência da tese ali firmada, no sentido de que se aplicaria apenas ao processo de execução da condenação imposta pelo TCU (ou seja, inaplicável à pretensão de ressarcimento exercida no processo de 'conhecimento' da TCE) , verifica-se que o STF, em reiteradas decisões prolatadas por suas duas turmas, tem decidido que se aplica, no âmbito do TCU, o prazo prescricional de 5 anos, estabelecido na Lei 9.873/1999, tanto à pretensão sancionatória quanto à ressarcitória.
	63. Seja por aplicação direta ou por analogia, a orientação sufragada é no sentido de que o prazo de 5 anos é compatível com a tese de que a ação e a execução prescrevem no mesmo prazo (Súmula 150 do STF) , bem como com o fato de que a Lei 9.873/1999 - que regulamenta o exercício de ação punitiva pela Administração Pública Federal, direta e indireta - regeria integralmente a prescrição no âmbito do TCU.
	64. Quanto a este último aspecto, o Ministro Luís Roberto Barroso, no voto exarado no julgamento do MS 32.201, embora tenha advertido que a atuação do TCU, em sua acepção clássica, não se qualificaria como exercício do poder de polícia, ressaltou que a Lei 9.873/1999 assumiria vocação regulatória geral da prescrição do exercício da competência sancionadora da Administração Pública, sendo sua disciplina aplicável a qualquer ação punitiva da Administração Pública Federal, exceto àquelas esferas em que exista regulamentação específica. 
	65. Ademais, em virtude da autonomia científica do Direito Administrativo, não haveria razão plausível para suprimir a omissão da Lei Orgânica do Tribunal de Contas da União, no tocante ao estabelecimento de um prazo prescricional próprio, valendo-se das normas de direito civil, e não das de direito administrativo.
	66. Eis algumas ementas que evidenciam o entendimento predominante do STF:
	'Ementa: AGRAVO REGIMENTAL EM MANDADO DE SEGURANÇA. TOMADA DE CONTAS ESPECIAL. TRIBUNAL DE CONTAS DA UNIÃO. CONDENAÇÃO A RESSARCIMENTO AO ERÁRIO. PRESCRIÇÃO. MARCO INTERRUPTIVO. ART. 2°, II, DA LEI 9.873/1999. ATO INEQUÍVOCO DE APURAÇÃO DO FATO. DISCUSSÃO. DIREITO LÍQUIDO E CERTO. DEMONSTRAÇÃO. INOCORRÊNCIA. SUBSISTÊNCIA DA DECISÃO AGRAVADA. AGRAVO A QUE SE NEGA PROVIMENTO. I - As razões do agravo regimental são inaptas para desconstituir os fundamentos da decisão agravada, que, por isso, se mantêm hígidos. II - Aplicando-se a regulamentação da Lei 9.873/1999 ao caso concreto, observa-se que a pretensão sancionatória do TCU, em relação aos atos praticados pelo impetrante, levando-se em consideração a ocorrência de 5 causas interruptivas da prescrição, não teria sido fulminada pelo decurso do tempo. III - A pretensão do recorrente, fundada na discussão sobre os fatos apontados como marcos interruptivos da prescrição da pretensão punitiva da Administração Pública, refoge aos estreitos limites do mandamus, ante a ausência de liquidez e certeza do direito pleiteado. IV - Agravo regimental a que se nega provimento. MS 36067 ED-AgR. Órgão julgador: Segunda Turma. Relator (a) : Min. RICARDO LEWANDOWSKI. Julgamento: 18/10/2019
	Ementa: AGRAVO REGIMENTAL EM RECLAMAÇÃO. TRIBUNAL DE CONTAS DA UNIÃO. TOMADA DE CONTA ESPECIAL. PRESCRIÇÃO DA PRETENSÃO PUNITIVA. RECONHECIDA EM DECISÃO DO SUPREMO TRIBUNAL FEDERAL. PRESCRITIBILIDADE DO RESSARCIMENTO AO ERÁRIO FUNDADA EM DECISÃO DE TRIBUNAL DE CONTAS. AÇÃO DE IMPROBIDADE ADMINISTRATIVA COM PEDIDO DE RESSARCIMENTO JÁ EM CURSO. AGRAVO REGIMENTAL A QUE SE NEGA PROVIMENTO. I - O acórdão do TCU determinou a formação de processo administrativo para avaliarem, efetivamente, a eventual responsabilização do agravado para o ressarcimento do dano ao erário, contrariando, assim, autoridade desta Corte no MS 35.512/DF, uma vez que houve a concessão da segurança para declarar a ocorrência da prescrição da pretensão punitiva do TCU em relação às infrações imputadas a ele, destacando-se que a União poderia perseguir os valores referentes ao ressarcimento dos danos na esfera judicial. II - Agravo regimental a que se nega provimento. (Rcl 39497 AgR. Órgão julgador: Segunda Turma. Relator (a) : Min. RICARDO LEWANDOWSKI. Julgamento: 10/10/2020) 
	Ementa: MANDADO DE SEGURANÇA. DIREITO ADMINISTRATIVO. TRIBUNAL DE CONTAS DA UNIÃO. SERVIDOR DA SECRETARIA DE SAÚDE DO ESTADO DO ACRE. FISCALIZAÇÃO OMISSA E DEFICIENTE NA EXECUÇÃO DE DOIS CONVÊNIOS FIRMADOS ENTRE A SECRETARIA ESTADUAL E O MINISTÉRIO DA SAÚDE. APLICAÇÃO DE MULTA. ARTS. 28, II, E 58, II, DA LEI 8.443/1992. ART. 268, II, DO REGIMENTO INTERNO DO TCU. PRESCRIÇÃO DA PRETENSÃO SANCIONATÓRIA. OCORRÊNCIA. APLICAÇÃO DA LEI 9.873/1999. PRECEDENTES DESTE STF. MEDIDA LIMINAR DEFERIDA E RATIFICADA NO EXAME DE MÉRITO. SEGURANÇA CONCEDIDA PARA AFASTAR A MULTA APLICADA. 1. A prescrição da pretensão punitiva do TCU é regulada pela Lei 9.873/1999, descabendo a aplicação do prazo decenal previsto na legislação civil (art. 205 do Código Civil) . Ao revés, incide o prazo quinquenal previsto na Lei 9.873/1999 (MS 32201, Rel. Min. Roberto Barroso, PRIMEIRA TURMA, DJe 7/8/2017; MS 35.512-AgR, Rel. Min. Ricardo Lewandowski, SEGUNDA TURMA, DJe 21/6/2019) . 2. In casu, na linha do parecer apresentado pelo Ministério Público Federal e da decisão liminar de minha lavra, é inequívoca a superação do prazo prescricional quinquenal. Os ilícitos apontados pela Corte de Contas ocorreram em julho de 2006, tendo o processo de auditoria sido instaurado em 9/10/2006. A ordem de citação do responsável para a audiência, por sua vez, ocorreu em 25/6/2007. Entretanto, a decisão condenatória recorrível foi exarada somente em 31/5/2016, data da prolação do Acórdão 3513/2016-TCU-Primeira Câmara. 3. Ex positis, CONCEDO A SEGURANÇA unicamente para afastar a sanção de multa aplicada ao impetrante, nos autos da Tomada de Contas Processo 023.288/2006-0, máxime da ocorrência de prescrição da pretensão punitiva do Tribunal de Contas da União. MS 35940. (Órgão julgador: Primeira Turma. Relator (a) : Min. LUIZ FUX. Julgamento: 16/06/2020) .'
	67. Essa orientação também foi seguida nas seguintes decisões monocráticas: MS 36.127-MC/DF e MS 35.940-MC/DF, Rel. Min. Luiz Fux; MS 35.294, MS 35.539/DF e MS 35.971-TP/DF, Rel. Min. Marco Aurélio; MS 34.256 MC/DF, MS 36.054-MC e MS 36.067-MC/DF, Rel. Min. Ricardo Lewandowski.
	68. O STF tem se pronunciado no sentido de reconhecer, não só a aplicação da prescrição quinquenal com fulcro na interpretação da Lei 9.873/1999, mas também a incidência dos marcos interruptivos do prazo prescricional consignados na referida lei, tantas vezes quanto presentes os suportes fáticos (MS 32201, Relator: Min. Roberto Barroso) , entendimento também adotado nas seguintes decisões monocráticas: MS 36.054, MS 34.256-MC, MS 35.512 e MS 36.067-MC, todos de relatoria do Min. Ricardo Lewandowski; MS 35.294, MS 35.539 e MS 35.971-TP, todos de relatoria do Min. Marco Aurélio; MS 32.201, Rel. Min. Roberto Barroso, e MS 36.127-MC e MS 35.940-MC, Min. Luiz Fux.
	69. Em relação ao termo inicial da contagem do prazo prescricional, o caput do art. 1º da Lei 9.873/1999 oferece solução que não destoa do modelo adotado pelo TCU a partir do incidente de uniformização de jurisprudência em que se examinou a prescrição da pretensão punitiva (Acórdão 1441/2016-TCU-Plenário, Relator Ministro Benjamin Zymler) , o qual tem como única particularidade a especificação da regra a ser aplicada nos casos de infrações permanentes ou continuadas: a) regra geral: data da prática do ato (o que equivale a 'ocorrência da irregularidade sancionada') ; e b) regra especial: no caso de infração permanente ou continuada, do dia em que tiver cessado.
	70. O art. 2º da Lei 9.873/1999 estabelece as causas interruptivas da prescrição punitiva, consoante abaixo transcrito, já na redação conferida pela Lei 11.941/2009: (...) .
	71. Bem se vê, portanto, que haveria uma multiplicidade de causas de interrupção da prescrição, conforme se depreende do art. 2º da Lei 9.873/1999. Tal exegese encontra respaldo em precedentes do STF, a exemplo do que se decidiu no julgamento do MS 36067 (Relator Ministro Ricardo Lewandowski) , com destaque para trecho do voto em que o Relator reconhece cinco causas de interrupção da prescrição, in verbis:
	' (...) Assim, faz-se necessário levar em consideração que, apesar de os fatos objeto da apuração conduzida pela Corte de Contas remontarem aos anos de 1999 e 2000, período no qual o impetrante era Secretário de Saúde municipal, o Tribunal de Contas da União deu prosseguimento à tomada de contas especial por ter constatado a ocorrência de 5 causas interruptivas da prescrição, a saber: a) relatório de auditoria em conjunto realizada pelo Denasus e pela Secretaria Federal de Controle, lavrado em 06/07/2001, sendo este, certamente, um ato inequívoco que importou a apuração do fato (art. 2º, II, da Lei n. 9.873/1999) ; b) instauração de Tomada de Contas Especial pelo FNS, ocorrida em 05/10/2005, sendo este também, certamente, um ato inequívoco que importou a apuração do fato (art. 2º, II, da Lei n. 9.873/1999) ; c) a autuação da presente Tomada de Contas Especial no âmbito do Tribunal de Contas da União, ocorrida em 12/08/2008, sendo este também, certamente, um ato inequívoco que importou a apuração do fato (art. 2º, II, da Lei n. 9.873/1999) ; d) o ato que ordenou a citação do responsável, ora impetrante, ocorrida em 12/07/2010 (art. 2º, I, da Lei n. 9.873/1999) ; e e) o exercício do poder punitivo ocorrido em 20/06/2012, data da prolação do Acórdão 1563/2012-TCU-Plenário (art. 2º, III, da Lei n. 9.873/1999) .'
	72. No caso concreto, caso aplicada a tese firmada pelo STF no RE 636.886, no sentido de que a pretensão sancionatória do TCU se sujeitaria ao prazo prescricional de 5 anos estabelecido na Lei 9.873/1999, ter-se-ia como marco inicial da prescrição a data do último fato gerador: 18/12/2015. A partir dessa data, ocorreram várias causas interruptivas, como Auditoria do Denasus no estabelecimento farmacêutico, a qual foi concluída em maio de 2016, ocasião em que o responsável foi comunicado acerca da necessidade de ressarcir os cofres do FNS (peças 10 e 14, p. 16) . Após instaurada a TCE, no âmbito do FNS, houve nova comunicação ao responsável sobre as irregularidades, em 30/01/2017, conforme registrado no Relatório do Tomador de Contas Especial (peças 11, 12 e 20, p. 7) .
	73. No âmbito do TCU, os atos que determinaram a citação (peças 26 a 28) , ocorreram em 13/12/2019, ou seja, menos de 4 anos após o último pagamento contestado. Além disso, o pedido de pagamento parcelado da dívida (peça 43) foi protocolado no TCU em 19/8/2020, também antes de se esgotar o prazo de 5 anos para a prescrição.
	74. Em que pese análise supra, na qual se verificou se estaria consumada a prescrição quinquenal defendida pelo STF, o entendimento ainda prevalecente no TCU é o firmado no Acórdão 374/2017-TCU-Plenário (Relator Ministro Bruno Dantas) , o qual estabelece que o instituto da prescrição nos processos do TCU obedece ao art. 37, § 5º, da Constituição Federal, no que tange ao ressarcimento do prejuízo, e ao art. 205 da Lei 10.406/2002 (Código Civil) , no que se refere à pretensão punitiva, haja vista as decisões do STF ainda não terem transitaram em julgado.
	Segunda alegação
	75. Alega que, em 4/9/2014, teria vendido a farmácia ao Sr, Nilton Cesar Lira Barros e que, por não ter sido possível formalizar a venda, teria firmado contrato particular e o registrado em cartório, conforme anexo (peça 44, p. 4-9) .
	76. Dessa forma, a partir de 4/9/2014, já não teria mais responsabilidade sobre os atos de gestão da farmácia, devendo a responsabilidade ser imputada ao Sr. Nilton Cesar Lira Barros, o qual teria assumido toda a responsabilidade e gestão da empresa Jogerlane M De Moura - MEI.
	Análise
	77. Nos casos em que o estabelecimento comercial farmacêutico possui a natureza jurídica de empresa individual, o art. 2º do Decreto-Lei 1.706, de 23 de outubro de 1979 esclarece que as empresas individuais se equiparam a pessoa jurídica apenas para fins fiscais. Dessa forma, por não ser efetivamente uma pessoa jurídica, responde apenas a pessoa física do empresário individual.
	78. Nesse sentido se manifestou o Ministro Vital do Rego no voto condutor do Acórdão 4508/2020-TCU-Primeira Câmara:
	'19. Não há dúvidas, na jurisprudência desta Corte de Contas, que a empresa individual não tem personalidade diversa e separada do titular, constituindo-se como única pessoa com único patrimônio, tanto assim que é desnecessária a desconsideração da personalidade jurídica para a condenação de responsável empresário individual. Nesse sentido, os Acórdão 2386/2020-TCU-Primeira Câmara (relator Min. Augusto Sherman) , 4.476/2019-TCU-2ª Câmara (Min. Subst. Marcos Bemquerer) , 8.698/2019-TCU-2ª Câmara (relator Min. Aroldo Cedraz) , 3.201/2018-TCU-2ª Câmara (relator Min. Aroldo Cedraz) , 10.922/2016-TCU-2ª Câmara (Min. Subst. André de Carvalho) , 4.784/2014-TCU-1ª Câmara (Min. Benjamin Zymler) e 2.737/2013-TCU-Plenário (Rel. Min. José Jorge) , 1.563/2012TCU-Plenário (Min. Subst. Marcos Bemquerer) , dentre outros. '
	79. Por fim, a Câmara Especializada em Direito Empresarial do E. Tribunal de Justiça de São Paulo, diante de um caso de alienação de quotas de empresário individual, decidiu pela impossibilidade de formalização de contrato de cessão de empresa individual, já que ela se confunde com a pessoa natural.
	'Ação de rescisão contratual cumulada com perdas e danos. Compra e venda de 50% de firma individual. Improcedência na origem, tido na sentença o objeto do contrato como perfeitamente lícito e determinável, não vedado por lei. Inadmissibilidade. Impossibilidade jurídica de transferência de quotas de firma individual. Nulidade dos ajustes destinados à cessão e transferência de quotas de firma mercantil se, no caso de empresário individual, inexiste a figura de cotas representativas que possam ser transferidas a outrem, como ocorre no caso das pessoas jurídicas, que têm personalidade jurídica diversa dos sócios que as constituíram. Ação julgada parcialmente procedente, com condenação à restituição do que foi pago, mas sem acolhimento do pedido de indenização por danos morais. Apelação provida em parte. Apelação n. 0004051-62.2007.8.26.0114 - Romeu Ricupero - Câmara Reservada de Direito Empresarial - j. 07/02/2012) '
	80. Dessa forma, em virtude da impossibilidade de se realizar a venda de uma empresa individual, o contrato apresentado (peça 44, p 4-9) não possui validade jurídica e não tem o condão de alterar a responsabilidade pelas irregularidades apuradas na presente TCE. Não assiste, portanto, razão ao defendente.
	Culpabilidade
	81. No âmbito do TCU, é considerado de boa-fé o responsável que, embora tenha concorrido para o dano ao erário ou outra irregularidade, seguiu as normas pertinentes, os preceitos e os princípios do direito. A análise, portanto, é feita sob o ponto de vista objetivo, sem que seja necessária a comprovação de má-fé (dolo) , mas apenas da ausência de boa-fé objetiva (Acórdão 7936/2018-TCU-Segunda Câmara, Relator Ministro-Substituto Augusto Sherman) .
	82. Dessa forma, não é possível atestar a boa-fé do responsável, já que o dano decorreu justamente do descumprimento das normas e princípios do Programa Farmácia Popular do Brasil - PFPB. É possível afirmar que o responsável tinha consciência da ilicitude dos atos, haja vista ter assinado termo de adesão no qual requereu a habilitação nas condições estabelecidas pela Portaria que rege o Programa, da qual declarou expressamente estar ciente de todo o conteúdo e exigências, as quais aceitou e se comprometeu a cumprir.
	Verificação do Prazo de Prescrição da Pretensão Punitiva
	83. Observa-se não ter ocorrido a prescrição da pretensão punitiva por parte do TCU que, nos termos do entendimento firmado no Acórdão 1441/2016-TCU-Plenário (Rel. Ministro Benjamin Zymler) , subordina-se ao prazo geral de prescrição indicado no art. 205 do Código Civil, qual seja, dez anos contados a partir da data de ocorrência da irregularidade sancionada, nos termos do art. 189 do Código Civil. As irregularidades discutidas nesta TCE ocorreram no exercício de 2015, bem como houve interrupção do prazo prescricional, em 13/12/2019, em função do ato que determinou a citação (peça 28) , portanto há menos de 10 anos.
	Conclusão
	84. Em face da análise promovida na seção 'Exame Técnico', propõe-se rejeitar as alegações de defesa apresentadas pelo Sr. Jogerlane Marinho de Moura, uma vez que não foram suficientes para sanear as irregularidades a ele atribuídas.
	85. Por fim, inexistindo nos autos elementos que demonstrem a boa-fé do responsável ou a ocorrência de outros excludentes de culpabilidade, conforme exposto na seção 'Culpabilidade', devem suas contas ser, desde logo, julgadas irregulares, nos termos do art. 202, § 6º, do Regimento Interno/TCU, procedendo-se à sua condenação em débito e à aplicação da multa prevista no art. 57 da Lei 8.443/1992.
	Proposta de encaminhamento
	86. Diante do exposto, submetem-se os autos à consideração superior, propondo:
	a) rejeitar as alegações de defesa apresentadas pelo empresário individual Jogerlane Marinho de Moura;
	b) com fundamento nos arts. 1º, inciso I, 16, inciso III, alíneas 'b' e 'c', da Lei 8.443/1992 c/c os arts. 19 e 23, inciso III, da mesma Lei, e com arts. 1º, inciso I, 209, inciso II e III, 210 e 214, inciso III, do Regimento Interno, que sejam julgadas irregulares as contas do empresário individual Jogerlane Marinho de Moura, e condená-lo ao pagamento das quantias a seguir especificadas, com a fixação do prazo de quinze dias, a contar das notificações, para comprovar, perante o Tribunal (art. 214, inciso III, alínea 'a', do Regimento Interno) , o recolhimento das dívidas aos cofres do Fundo Nacional de Saúde, atualizadas monetariamente e acrescidas dos juros de mora, calculados a partir das datas discriminadas, até a data dos recolhimentos, na forma prevista na legislação em vigor, abatendo-se, na oportunidade, os valores já ressarcidos:
	DATA DA OCORRÊNCIA
	VALOR ORIGINAL
 (R$) 
	D/C

	08/04/2015
	2.562,48
	D

	08/04/2015
	23,10
	D

	08/04/2015
	9,42
	D

	05/05/2015
	6.225,97
	D

	12/06/2015
	8.059,17
	D

	12/06/2015
	42,00
	D

	12/06/2015
	16,80
	D

	07/07/2015
	11.355,32
	D

	07/07/2015
	8,40
	D

	05/08/2015
	9.346,07
	D

	05/08/2015
	7,80
	D

	05/08/2015
	22,50
	D

	31/08/2015
	13.766,69
	D

	14/10/2015
	8.932,80
	D

	14/10/2015
	10,50
	D

	14/10/2015
	22,80
	D

	15/10/2015
	5.242,31
	D

	15/10/2015
	12,13
	D

	30/10/2015
	15.510,79
	D

	30/10/2015
	7,02
	D

	30/10/2015
	5,70
	D

	18/12/2015
	9.887,06
	D

	c) aplicar ao Sr. Jogerlane Marinho de Moura, a multa prevista no art. 57 da Lei 8.443/1992 c/c o art. 267 do Regimento Interno, com a fixação do prazo de quinze dias, a contar das notificações, para comprovar, perante o Tribunal (art. 214, inciso III, alínea 'a', do Regimento Interno) , o recolhimento das dívidas aos cofres do Tesouro Nacional, atualizadas monetariamente desde a data do Acórdão até a dos efetivos recolhimentos, se forem pagas após o vencimento, na forma da legislação em vigor;
	d) autorizar, desde logo, nos termos do art. 28, inciso II, da Lei 8.443/1992, a cobrança judicial das dívidas, caso não atendidas as notificações;
	e) autorizar, conforme Acórdão 12527/2020-TCU-Segunda Câmara (Relator Ministro-Substituto André Luís de Carvalho) , o parcelamento das dívidas, excepcionalmente, em até 72 parcelas, devendo incidir, sobre cada uma, os encargos legais devidos, sem prejuízo de alertá-lo de que, caso opte por essa forma de pagamento, a falta de comprovação do recolhimento de qualquer parcela implicará o vencimento antecipado do saldo devedor, nos termos do art. 26, parágrafo único, e 59, da Lei 8.443/1992 c/c o art. 217, § 2º, do Regimento Interno do TCU;
	f) enviar cópia do Acórdão que vier a ser prolatado à Procuradoria da República no Estado do Piauí, nos termos do § 3º do art. 16 da Lei 8.443/1992, c/c o § 7º do art. 209 do Regimento Interno do TCU, para adoção das medidas cabíveis, e ao Fundo Nacional de Saúde e aos responsáveis, para ciência, e informar-lhes que a deliberação, acompanhada do Relatório e do Voto que a fundamenta, está disponível para a consulta no endereço www.tcu.gov.br/acordaos, além de esclarecer que, caso requerido, o TCU poderá fornecer sem custos as correspondentes cópias, de forma impressa;
	g) nformar à Procuradoria da República no Estado do Piauí que, nos termos do parágrafo único do art. 62 da Resolução TCU 259/2014, os procuradores e membros do Ministério Público credenciados nesta Corte podem acessar os presentes autos de forma eletrônica e automática, ressalvados apenas os casos de eventuais peças classificadas como sigilosas, as quais requerem solicitação formal."
3.	Enfim, por intermédio do Exmo. Sr. Procurador Sérgio Ricardo Costa Caribé, o MPTCU anuiu à aludida proposta da unidade técnica, tendo lançado seu parecer à Peça 66 nos seguintes termos:
	" (...) 2. A Secretaria de Controle Externo de Tomada de Contas Especial (Secex-TCE) promoveu a citação do Sr. Jogerlane (peças 26 e 35) , que solicitou o parcelamento do débito em 72 vezes (peça 41) . Por meio do Acórdão 12527/2020-TCU-Segunda Câmara, esta Corte autorizou excepcionalmente o parcelamento da dívida conforme requerido (peça 48) .
	3. Não obstante, em janeiro de 2021, o responsável protocolou 'recurso', por meio do qual solicita 'que seja decretada a prescrição de eventuais cobranças de débitos anteriores a setembro de 2020' e/ou que 'seja responsabilizado pela suposta irregularidade o senhor Nilton César Lira Barros', para quem teria vendido sua empresa em 4/9/2014, antes, portanto, do cometimento das irregularidades (peça 58) .
	4. A Secretaria de Recursos (Serur) , em exame de admissibilidade, esclareceu que 'a peça em exame não trata de recurso de reconsideração nem de recurso de revisão, visto que neste processo não foi proferida decisão definitiva, mediante a qual são julgadas as contas dos responsáveis' e, por esse motivo, propôs que fosse recebida como mera petição e encaminhada à Secex-TCE para apreciação (peça 59) .
	5. A Secex-TCE, por sua vez, propôs, em pareceres uniformes, julgar irregulares as contas do Sr. Jogerlane Marinho de Moura, condenando-o em débito e aplicando-lhe a multa prevista no art. 57 da Lei 8.433/1992 (peças 63-65) .
	6. De minha parte, ponho-me de acordo com o encaminhamento proposto.
	7. A citação do Sr. Jogerlane M. de Moura foi motivada pela (a) 'falta de apresentação de notas fiscais comprovando as aquisições dos medicamentos dispensados pelo PFPB'; (b) 'irregularidades nos cupons vinculados e suas respectivas receitas médicas disponibilizadas ou a sua não apresentação'; e (c) 'registro de dispensações de medicamentos em nome de pessoas falecidas' (peças 26 e 35) .
	8. O responsável não trouxe aos autos elementos para afastar as irregularidades que lhe foram imputadas. Sua defesa consistiu, basicamente, em alegações de prescrição e de ilegitimidade passiva.
	9. No que tange à prescrição, registro que, em diversas oportunidades, ao promover minuciosa e detida análise do tema, defendi que a prescrição da pretensão de ressarcimento ao erário deve seguir as regras estabelecidas no Código Civil atualmente vigente. Cito, como exemplo, os pareceres emitidos nos autos do TC Processo 000.012/2020-3, da relatoria do Ministro Vital do Rêgo; do TC Processo 036.485/2019-5, da relatoria do Ministro-Substituto Marcos Bemquerer Costa; do TC Processo 020.232/2017-9, da relatoria do Ministro-Substituto Weder de Oliveira; do TC Processo 031.091/2013-0, da relatoria do Ministro Benjamin Zymler; do TC  Processo 004.030/2017-6, da relatoria do Ministro-Substituto André Carvalho; do TC Processo 029.107/2019-9, da relatoria do Ministro Raimundo Carreiro; do TC  Processo 006.359/2019-1, da relatoria do Ministro Augusto Nardes; do TC Processo 017.162/2007-1, da relatoria do Ministro Aroldo Cedraz; do TC Processo 035.278/2015-3, da relatoria do Ministro-Substituto Augusto Sherman Cavalcanti; do TC Processo 000.071/2020-0, da relatoria do Ministro Jorge Oliveira; do TC Processo 027.487/2017-2, da relatoria do Ministro Walton Alencar Rodrigues; e do TC Processo 018.978/2012-6, da relatoria do Ministro Bruno Dantas.
	10. Nos pareceres lançados nos referidos processos, sustentei que, em razão de seu caráter genérico e da ausência de normas específicas que disciplinem o assunto, o art. 205 do Código Civil - que constitui a regra geral de prescrição - deve incidir, a priori, em todas as situações para as quais a lei não tenha estabelecido prazo inferior. As normas de direito civil, notadamente as insertas na parte geral do Código Civil, por sua abrangência e estofo em sólidos princípios de direito, devem orientar a aplicação do Direito em todos os ramos, quando não conflitantes com matérias especificamente reguladas. Assim, na inexistência de norma específica para a hipótese, entendo que devam incidir as regras da Lei 10.406/2002.
	11. Compreendo, ademais, que a regra do art. 205 do Código Civil, conquanto inespecífica, é perfeitamente compatível com as normas que, desde muito, regem o procedimento de controle externo. E, neste passo, para que não se afronte a harmonia e o caráter sistêmico de suas normas, o Código Civil também pode e deve servir de parâmetro para o regramento de outras questões, como, por exemplo, e no que couber: as causas de suspensão previstas nos arts. 198 e 200; as causas interruptivas do art. 202, incisos I e VI; o recomeço da contagem do prazo estabelecido no art. 202, parágrafo único; a prescrição intercorrente prevista no art. 202, parágrafo único; os efeitos da interrupção efetuada contra devedor solidário, ex vi do art. 204, § 1º, in fine; o prazo geral de dez anos previsto no art. 205; e o dever de guarda de documentos de que trata o art. 1.194.
	12. Ciente de que a egrégia Corte de Contas da União continua a adotar a tese da imprescritibilidade da pretensão de ressarcimento (v.g. Acórdão 5236/2020-TCU-Plenário, 11.839/2020-TCU-2ª Câmara, 18/2021-TCU-1ª Câmara e 120/2021-TCU-Plenário) , peço vênias para ratificar o posicionamento externado nos pareceres acima referenciados, de que o exame da ocorrência da prescrição da pretensão de ressarcimento aos cofres públicos - instrumentalizada nos processos de contas que tramitam no TCU - deve ter como parâmetro o prazo geral de prescrição indicado no art. 205 da Lei 10.406/2002, contado a partir da data de ocorrência da irregularidade que deu origem ao débito, em consonância com o art. 189 da mesma lei.
	13. Isso posto, passo ao exame da ocorrência da prescrição da pretensão de ressarcimento no caso concreto. Considerando que as regras aplicáveis à prescrição da pretensão punitiva, nos termos do Acórdão 1441/2016-TCU-Plenário, são as mesmas que ora proponho para a análise da prescrição da pretensão de ressarcimento ao erário; considerando que, in casu, as irregularidades que ensejaram a aplicação de sanção são as mesmas que deram causa à condenação em débito, assim como são as mesmas as causas interruptivas e demais variáveis; entendo cabível a análise em conjunto da ocorrência da prescrição para ambas as pretensões.
	14. Tendo tais balizas como parâmetro para o exame da matéria, concluo pela não consumação da prescrição da pretensão de ressarcimento neste caso concreto. As irregularidades que ensejaram o débito ocorreram entre janeiro e outubro de 2015. Assim, o prazo prescricional de dez anos foi interrompido pelo ato que autorizou a citação do responsável, qual seja, o pronunciamento do Secretário da Secex-TCE, expedido em 13/12/2019 (peça 28) .
	15. Quanto à alegação de ilegitimidade passiva, compartilho do entendimento da Secex-TCE, que assim analisou a questão suscitada pelo responsável:
	'79. Por fim, a Câmara Especializada em Direito Empresarial do E. Tribunal de Justiça de São Paulo, diante de um caso de alienação de quotas de empresário individual, decidiu pela impossibilidade de formalização de contrato de cessão de empresa individual, já que ela se confunde com a pessoa natural.
	Ação de rescisão contratual cumulada com perdas e danos. Compra e venda de 50% de firma individual. Improcedência na origem, tido na sentença o objeto do contrato como perfeitamente lícito e determinável, não vedado por lei. Inadmissibilidade. Impossibilidade jurídica de transferência de quotas de firma individual. Nulidade dos ajustes destinados à cessão e transferência de quotas de firma mercantil se, no caso de empresário individual, inexiste a figura de cotas representativas que possam ser transferidas a outrem, como ocorre no caso das pessoas jurídicas, que têm personalidade jurídica diversa dos sócios que as constituíram. Ação julgada parcialmente procedente, com condenação à restituição do que foi pago, mas sem acolhimento do pedido de indenização por danos morais. Apelação provida em parte. Apelação n. 0004051-62.2007.8.26.0114 - Romeu Ricupero - Câmara Reservada de Direito Empresarial - j. 07/02/2012) 
	80. Dessa forma, em virtude da impossibilidade de se realizar a venda de uma empresa individual, o contrato apresentado (peça 44, p 4-9) não possui validade jurídica e não tem o condão de alterar a responsabilidade pelas irregularidades apuradas na presente TCE. Não assiste, portanto, razão ao defendente.'
	16. Ademais, mesmo quando se trata de sociedades limitadas, a eficácia de eventuais alterações contratuais em relação à sociedade e a terceiros se opera após 'a efetiva averbação da alteração do quadro societário perante a Junta Comercial', como se depreende do Acórdão 7339/2020-TCU-Segunda Câmara.
	17. Dessa forma, a meu ver, não há como afastar a responsabilidade do Sr. Jogerlane M. de Moura.
	Diante do exposto, este membro do Ministério Público de Contas manifesta-se de acordo com a proposta de mérito formulada pela Secex-TCE (peças 63-65) ."
É o Relatório.

8.1. Antônio Candeira de Albuquerque (OAB-PI 2.171), representando Jogerlane Marinho de Moura.

Procurador Sérgio Ricardo Costa Caribé.

TOMADA DE CONTAS ESPECIAL. SISTEMA ÚNICO DE SAÚDE. PROGRAMA FARMÁCIA POPULAR DO BRASIL. CITAÇÃO. EXCEPCIONAL DEFERIMENTO DO PEDIDO PARA O RECOLHIMENTO PARCELADO DO DÉBITO POR MEIO DO ACÓRDÃO 12.527/2020-2ª CÂMARA. NÃO RECOLHIMENTO DESSE DÉBITO. SUPOSTO RECURSO RECEBIDO COMO MERA PETIÇÃO PARA O SUBSEQUENTE INDEFERIMENTO. REJEIÇÃO DAS ALEGAÇÕES DE DEFESA. NÃO COMPROVAÇÃO DA BOA E REGULAR APLICAÇÃO DOS RECURSOS FEDERAIS. CONTAS IRREGULARES. DÉBITO. MULTA. COMUNICAÇÃO.

TOMADA DE CONTAS ESPECIAL (TCE)

Secretaria de Recursos (Serur) e Secretaria de Controle Externo de Tomada de Contas Especial (Secex-TCE).

Trata-se de tomada de contas especial instaurada pelo Fundo Nacional de Saúde (FNS) em desfavor de Jogerlane Marinho de Moura, além, originalmente, da Jogerlane M. de Moura - ME, diante das irregularidades na aplicação dos recursos federais repassados por meio do Sistema Único de Saúde (SUS) no âmbito do Programa Farmácia Popular do Brasil - Aqui Tem Farmácia Popular (PFPB) sob o valor histórico de R$ 91.076,83 durante o período de janeiro a outubro de 2015.
2.	A partir do Relatório n.º 76/2018 (Peça 20) , o tomador de contas assinalou a responsabilidade de Jogerlane Marinho de Moura, além da Jogerlane M. de Moura - ME, pelo dano ao erário sob o valor original de R$ 91.076,83 em face da não comprovação da regular dispensação dos medicamentos no bojo do Programa Farmácia Popular do Brasil.
3.	Contudo, no âmbito do TCU, a Secex-TCE promoveu apenas a citação de Jogerlane Marinho de Moura, como direta responsável, para apresentar as suas alegações de defesa ou recolher o correspondente débito diante da não comprovação da boa e regular aplicação dos recursos federais repassados no âmbito do PFPB.
4.	Após a regular notificação, o aludido responsável solicitou o parcelamento do referido débito em 72 prestações mensais (Peça 41) , além de oferecer a sua defesa à Peça 43, tendo apresentado, em síntese, as seguintes alegações: (i) prescrição quinquenal da ação de ressarcimento; e (ii) ilegitimidade passiva, pois as supostas irregularidades teriam ocorrido na gestão de Nilton César Lira Barros, por ter assumido via contrato, a partir de 4/9/2014, toda a responsabilidade sobre os subjacentes negócios da Jogerlane M. de Moura - ME.
5.	Por meio, todavia, do Acórdão 12.527/2020 (Relação 40, de 10/11/2020) , ao acolher os pareceres favoráveis da Secex-TCE e do MPTCU, a 2ª Câmara do TCU autorizou,  excepcionalmente, o parcelamento do débito a partir do eventual requerimento a ser formulado por Jogerlane Marinho de Moura em até 72 parcelas mensais e consecutivas, com a atualização monetária, fixando o vencimento da primeira parcela em 15 dias, a contar do recebimento da notificação, e o vencimento das demais parcelas a cada 30 dias, alertando a responsável no sentido de que, em conformidade com o § 2º do art. 217 do RITCU, a falta do recolhimento de qualquer parcela resultaria no antecipado vencimento do saldo devedor.
6.	Ocorre que, em 29/1/2021, não tendo promovido a comprovação do pagamento de qualquer parcela do débito, o aludido responsável apresentou o expediente à Peça 58 como "recurso", reproduzindo os argumentos já oferecidos nas alegações de defesa à Peça 43. 
7.	No seu exame de admissibilidade à Peça 59, a Serur assinalou que o referido expediente à Peça 58 não corresponderia a recurso de reconsideração, nem a recurso de revisão, até porque, no presente processo, ainda não teria sido prolatada a eventual decisão definitiva do TCU, e, assim, a Serur pugnou pelo recebimento da referida peça como mera petição, nos termos do art. 48, parágrafo único, da Resolução TCU n.º 259, de 2014, sem prejuízo do subsequente encaminhamento do processo à Secex-TCE para o prosseguimento da análise sobre o feito.
8.	Por conseguinte, após a análise das referidas alegações do responsável, a Secex-TCE assinalou, em síntese, os seguintes aspectos: (a) a suposta prescrição da ação de ressarcimento não subsistiria; e (b) a suposta cessão da empresa individual, com a cogitada transferência da responsabilidade pelo dano ao erário, não seria juridicamente possível, até porque a empresa individual estaria intrinsicamente vinculada à correspondente pessoa natural, não podendo o contrato apresentado à Peça 44 (p 4-9) contar com a suposta validade ou eficácia jurídica para alterar a efetiva responsabilidade do empresário individual pelas irregularidades apuradas no presente processo.
9.	Por esse prisma, após a análise final do feito, a unidade técnica propôs a irregularidade das contas do aludido responsável para condená-lo ao pagamento do correspondente débito, além de lhe aplicar a multa prevista no art. 57 da Lei n.º 8.443, de 1992; tendo o Parquet especial anuído a essa proposta.
10.	O TCU pode incorporar os pareceres da Serur e da Secex-TCE, além do MPTCU, a estas razões de decidir.
11.	Bem se vê que, em sintonia, entre outros, com os Acórdãos 1.194/2009 e 3.991/2015, da 1ª Câmara, os Acórdãos 27/2004, 6.235/2013 e 3.223/2017, da 2ª Câmara, e os Acórdãos 11/1997 e 997/2015, do Plenário, a jurisprudência do TCU estaria firmada no sentido da pessoal responsabilidade do gestor pela comprovação da boa e regular aplicação dos recursos federais recebidos mediante convênio ou instrumentos congêneres, submetendo todo aquele que administra os recursos públicos ao dever de demonstrar o correto emprego dos valores federais, nos termos do art. 70, parágrafo único, da Constituição de 1988 e do art. 93 do Decreto-Lei nº 200, de 1967, sem prejuízo de, por analogia à Súmula n.º 286 do TCU, a pessoa jurídica de direito privado também responder como destinatária dos recursos inerentes ao aludido programa, em solidariedade com os seus administradores, pelo dano causado ao erário em face da ausência de efetiva comprovação da boa aplicação desses recursos públicos.
12.	Por conseguinte, diante, especialmente, da não comprovação do referido nexo causal entre os valores federais repassados e os dispêndios supostamente incorridos no aludido programa, a ausência de elementos suficientes para demonstrar a boa e regular aplicação dos aludidos recursos federais resultou na confirmação da presunção legal de dano ao erário, a partir da irregular aplicação dos recursos federais inerentes ao SUS, e, assim, restaria adequada a proposta da unidade técnica para condenar o aludido responsável ao pagamento do correspondente débito e da subsequente multa legal.
13.	Não subsistiria, enfim, a prescrição da pretensão punitiva do TCU sobre o presente caso concreto, já que, nos termos do Acórdão 1441/2016-TCU-Plenário, não teria ocorrido o transcurso superior a dez anos entre a ordem para a citação no âmbito do TCU, em 13/12/2019 (Peça 28) , e o efetivo desenvolvimento das irregularidades durante o período de janeiro a outubro de 2015.
14.	Eis que, por meio do referido Acórdão 1.441/2016 proferido na Sessão Extraordinária de 8/6/2016, o Plenário do TCU firmou o seu entendimento no sentido de que a prescrição da pretensão punitiva deve seguir a regra geral do prazo decenal, contado a partir do fato, em linha com o art. 205 do Código Civil brasileiro, interrompendo a contagem do aludido prazo com a ordem de citação, nos termos do art. 240, caput, da Lei nº 13.105 (Código Processual Civil) , de 2015.
15.	Sem prejuízo, no entanto, do respeito a esse entendimento do TCU, deve ser reiterada a minha ressalva já registrada em vários outros julgados do Tribunal no sentido de que, na ausência de lei específica, o TCU não deveria aplicar qualquer prazo prescricional sobre a referida pretensão punitiva ou, então, na pior das hipóteses, o Tribunal deveria aplicar a regra prescricional fixada pela Lei nº 9.873, de 1999, não só porque ela trata diretamente de prescrição no âmbito do direito administrativo sancionador, mas também porque, entre outras medidas, a aludida lei manda aplicar o prazo prescricional penal, quando a infração administrativa também configure crime, além de determinar expressamente que, diante de ilícito continuado ou permanente, a contagem do prazo deve iniciar a partir da cessação do aludido ilícito.
16.	A despeito, pois, de registrar essa minha posição pessoal, o TCU deve pugnar pela pronta aplicação da multa legal em desfavor do aludido responsável a partir do entendimento fixado pelo aludido Acórdão 1441/2016-TCU-Plenário.
17.	Não subsistiria, de todo modo, a eventual necessidade de promover o retorno do presente processo para buscar a citação de outros eventuais responsáveis, estando esse entendimento, aliás, em plena sintonia com a jurisprudência fixada pelo TCU a partir, por exemplo, dos Acórdãos 4.002/2020 e 5.297/2013, da 2ª Câmara, e dos Acórdãos 1.170/2017 e 1.223/2015, do Plenário, já que a ausência dessa nova citação não resultaria em prejuízo à defesa do atual responsável, não só porque o presente processo já estaria em plenas condições de efetivo julgamento pelo TCU, mas também porque a solidariedade passiva seria legalmente erigida em favor do ente estatal credor, e não das eventuais pessoas privadas devedoras, podendo, se for o caso, o atual condenado ajuizar a superveniente ação regressiva em desfavor de outros eventuais responsáveis supostamente coobrigados.
18.	De toda sorte, como a malsinada irregularidade configuraria a eventual conduta dolosa no sentido de efetivamente assumir o risco de facilitar, permitir ou concorrer para que pessoa física ou jurídica privada incorpore ou utilize rendas, verbas ou valores integrantes do acervo patrimonial da administração pública, sem a observância das formalidades legais ou regulamentares aplicáveis, resultando no eventual ilícito doloso de improbidade administrativa causador do aludido prejuízo ao erário, nos termos, por exemplo, do art. 10, I e II, da Lei n.º 8.429, de 1992, a eventual prescrição da ação de ressarcimento ao erário também não subsistiria, estando esse entendimento em plena consonância com a jurisprudência fixada pelo STF no bojo do RE 852.475-SP, com o trânsito em julgado a partir de 6/12/2019, diante da Tese de Repercussão Geral n.º 897 no sentido de que "São imprescritíveis as ações de ressarcimento ao erário fundadas na prática de ato doloso tipificado na Lei de Improbidade Administrativa".
19.	Diante, pois, dos elementos de convicção até aqui obtidos neste processo, o TCU deve receber o aludido expediente à Peça 58 como mera petição para, no mérito, indeferi-la, passando, então, a classificar a aludida peça no sistema do TCU como a mera petição, e não como o suposto recurso, ante a subjacente impossibilidade jurídica do pedido, até porque o expediente não preencheria os mínimos requisitos legais e regimentais para o suposto recurso.
20.	O TCU deve julgar irregulares, portanto, as contas de Jogerlane Marinho de Moura para condená-lo ao pagamento do correspondente débito, além de lhe aplicar a multa fixada pelo art. 57 da Lei n.º 8.443, de 1992, sem prejuízo de receber o aludido expediente à Peça 58 como mera petição para, no mérito, indeferi-la.
Ante o exposto, voto pela prolação do Acórdão ora submetido a este Colegiado.
TCU, Sala das Sessões, em 8 de junho de 2021.
Ministro-Substituto ANDRÉ LUÍS DE CARVALHO 
Relator